臺灣臺南地方法院新市簡易庭民事簡易判決  
109年度新簡字第484號
原      告  花旗(台灣)商業銀行股份有限公司


法定代理人  莫兆鴻  


訴訟代理人  林錦輝律師
被      告  羅明玉  

            羅明珍  

上二人共同
訴訟代理人  梁凱富律師
被      告  羅明文  


上列當事人間請求撤銷分割繼承登記事件，經本院於民國109年1
2月29日言詞辯論終結，判決如下：
    主      文
原告之訴駁回。
訴訟費用新臺幣貳仟參佰貳拾元由原告負擔。
    事實及理由
一、按訴狀送達後，原告不得將原訴變更或追加他訴。但請求之
    基礎事實同一、該訴訟標的對於數人必須合一確定時，追加
    其原非當事人之人為當事人者，不在此限，民事訴訟法第25
    5條第1項第2、5款定有明文。本件原告起訴時聲明第1項為
    ：被告羅明玉、羅明珍就被繼承人羅李常娥所遺如附表所示
    之房地（下稱系爭房地）於民國106年4月10日所為之遺產分
    割協議，及於106年5月2日所為之分割登記行為，應予撤銷
    。嗣因查悉羅明文亦為羅李常娥之繼承人，而本件訴訟標的
    對於全體繼承人須合一確定，遂於109年10月19日具狀追加
    羅明文為被告，並變更聲明為：被告等就被繼承人羅李常娥
    所遺系爭房地於106年4月10日所為之遺產分割協議，及於10
    6年5月2日所為之分割登記行為，應予撤銷。核原告請求之
    原因事實相同，且依其主張本件訴訟標的對於被告等人必須
    合一確定，揆諸前揭規定，原告上開所為追加，於法相合，
    應予准許。
二、原告起訴主張：
　㈠緣被告羅明玉積欠原告新臺幣（下同）216,896元及利息未清
    償，嗣原告查詢相關地政資料，發現系爭房地原係訴外人即
    被繼承人羅李常娥所有，後由被告羅明珍分割繼承取得系爭
    房地之所有權。然被告羅明玉為被繼承人羅李常娥之繼承人
    之一，且未聲明拋棄繼承，卻於繼承開始後，就其原已取得
    之系爭房地，不為繼承之登記，被告羅明玉此不為繼承登記
    之無償行為已使其陷於無資力而有害其債權人之權利，原告
    自得依法行使撤銷權，爰依民法第244 條第1項、第4項之規
    定提起本訴，請求撤銷被告間就系爭房地所為分割協議，並
    請求被告羅明珍回復原狀，將系爭房地之分割繼承登記塗銷
    。
　㈡並聲明：
　⒈被告等就被繼承人羅李常娥所遺系爭房地於106年4月10日所
    為之遺產分割協議，及於106年5月2日所為之分割登記行為
    ，應予撤銷。
　⒉被告羅明珍應將系爭房地於106年5月2日所為之分割繼承登
    記予以塗銷。
三、被告部分：
  ㈠被告羅明玉、羅明珍則以：
　⒈遺產分割協議本質上為繼承人間基於繼承人身分就遺產之繼
    承如何分配所為之協議，應屬具有濃厚人格法益為基礎之財
    產行為，並未因此增加債務人之不利益，當難認係有害及債
    權人之行為，債權人當不得依民法第244條規定請求撤銷。
    被告間就被繼承人羅李常娥遺留之系爭房地所為之遺產分割
    協議，本屬基於濃厚人格法益為基礎所為之行為，縱涉及財
    產狀態變動，亦難認有害及原告之債權。原告雖為被告羅明
    玉之債權人，然其係以被告羅明玉個人之財產為其信賴基礎
    ，則原告對被繼承人羅李常娥生前持有之系爭房地，當難認
    有值得保護之期待或值得保護之必要性，又被告間就被繼承
    人羅李常娥生前持有之系爭房地所為遺產分割協議，亦僅係
    消滅因繼承而生之公同共有關係，未因此減少被告羅明玉之
    積極財產，亦無增加被告羅明玉財產狀況上任何不利益，自
    難謂被告等所為有侵害原告之債權可言，被告羅明玉未分得
    財產僅屬單純拒絕財產利益之行為，自不構成民法第244條
    有害及債權之情形，原告依民法第244條第1項、第4項規定
    請求撤銷被告間遺產分割協議之債權、物權行為，顯屬無據
    。
　⒉又民法第244條之撤銷權，僅限於債務人之單獨行為且可分離
    之行為始可為之，惟被告間之遺產分割協議係被告基於全體
    繼承人身分，目的係終止被繼承人羅李常娥遺產之公同共有
    關係，各繼承人間之意思表示方向一致，且各繼承人缺一不
    可，屬被告間之共同行為，顯非民法第244條所得為撤銷之
    標的。而遺產分割協議屬繼承人間之共同行為且無法單獨分
    離任一繼承人之意思表示，為免嚴重影響財產秩序之安定，
    亦應為目的性限縮解釋，不得任意由債權人撤銷遺產分割協
    議。
　⒊另被繼承人羅李常娥為被告等之母親，而被告等之父親羅錦
    榮係於104年間去世，之後被繼承人羅李常娥一人居住於系
    爭房地內，並由看護照顧其生活起居，且因被告羅明玉、羅
    明文之經濟狀況較差，故對於父母親生前各種費用支出，均
    由被告羅明珍先行墊付，另父母親之喪葬費亦均由被告羅明
    珍支出，是被告羅明玉、羅明文將系爭房地之繼承權利讓與
    被告羅明珍，用以抵償免除渠等對被告羅明珍之先行墊付扶
    養、生活等費用之不當得利返還義務，準此，被告間所為之
    遺產分割協議顯存在對價關係，並非無償行為。且被繼承人
    羅李常娥於生前亦曾明確告知被告羅明玉、羅明文對於系爭
    房地將交由被告羅明珍一人繼承，故被告間所為之遺產分割
    更係履行被繼承人羅李常娥之生前意願，同時具有抵償被告
    羅明珍之先行墊付扶養費用返還義務之實質意義，並與我國
    一般民情未有不符，自難謂有何害及原告債權之情，亦無詐
    害原告債權之故意。
　⒋並均聲明：原告之訴駁回。
  ㈡被告羅明文則以：意見同被告羅明玉、羅明珍。並聲明：原
    告之訴駁回。
四、本院得心證之理由：
  ㈠本件被告羅明玉積欠原告216,896元及利息未清償，原告已取
    得本院核發之105年度司執字第7946號債權憑證，而被繼承
    人羅李常娥於106年3月4日死亡，遺有系爭房地，被告等為
    其繼承人，且均未拋棄繼承，而系爭房地於同年4月10日經
    被告等協議由被告羅明珍單獨取得，並於同年5月2日辦理分
    割繼承登記，系爭房地現已出售予第三人鄒筠緹等情，有本
    院105年度司執字第7946號債權憑證及繼續執行紀錄表、土
    地及建物登記謄本、異動索引、家事事件公告查詢結果、繼
    承系統表、除戶謄本、被告等之戶籍謄本、土地建物查詢資
    料、異動索引查詢資料在卷可稽（本院卷第23-33、37、199
    -209、293-296頁），並經本院依職權向臺南市永康地政事
    務所調取系爭房地辦理分割繼承登記資料查核無誤（本院卷
    第77-107頁），堪信屬實。
  ㈡按債務人應以全部財產對其債務之履行負其責任，故債務人
    因其行為減少責任財產致害及債權者，債權人為保全債權，
    依民法第244條第1項、第2項之規定，固得聲請法院撤銷之
    。惟債權人得依民法第244條規定行使撤銷權者，以債務人
    所為非以其人格上之法益為基礎之財產上行為為限，若單純
    係財產利益之拒絕，如贈與要約之拒絕、第三人承擔債務之
    拒絕、繼承或遺贈之拋棄，自不許債權人撤銷之。本件被告
    間就系爭房地固協議由被告羅明珍分割繼承之登記而取得系
    爭房地所有權，然被告羅明玉、羅明文同意系爭房地均由被
    告羅明珍單獨繼承乃係基於繼承人之身分關係，考量被繼承
    人羅李常娥生前長期由被告羅明珍負擔照顧扶養之責，且被
    繼承人羅李常娥身故後之喪葬費用亦由被告羅明珍一人負擔
    ，被告羅明玉、羅明文並未一起分擔，並提出被告羅明珍之
    存摺內頁明細、臺南市殯葬管理所殯儀設施規費明細表等資
    料為證（本院卷第267-279頁）。是被告間所為之遺產分割
    協議並非無償行為。
  ㈢另原告就其主張被告等所為本件分割協議係屬無償並未舉證
    ，尚難認定該分割協議為被告羅明玉所為之無償行為。況債
    權人審酌貸款或核發信用卡條件所評估者，應係債務人本身
    之資力，通常不會就債務人之被繼承人資力併予評估，故債
    權人自應以債務人個人之財產為其信賴之基礎，其對於債務
    人之被繼承人財產之期待，亦難認有保護之必要。
  ㈣綜上所述，原告依據民法第244條第1項、第4項規定，請求撤
    銷被告間就被繼承人羅李常娥所遺留系爭房地之遺產分割協
    議意思表示及分割繼承登記行為，並請求被告羅明珍將系爭
    房地之分割繼承登記塗銷，均無理由，應予駁回。
五、本件事證已臻明確，兩造其餘攻擊防禦方法及舉證，均無礙
    勝負判斷，爰不一一論列，附此敘明。
六、按訴訟費用，由敗訴之當事人負擔；法院為終局判決時，應
    依職權為訴訟費用之裁判，民事訴訟法第78條、第87條第1
    項分別定有明文。經核本件訴訟費用為2,320元（即第一審
    裁判費），應由敗訴之原告負擔，爰確定如主文第2項所示
    。
七、結論：本件原告之訴為無理由。爰依民事訴訟法第436條第2
    項、第385條第1項前段、第78條、第87條第1項，判決如主
    文。
中　　華　　民　　國　　110 　年　　1 　　月　　12　　日
                    新市簡易庭  法  官  曾仁勇
附表：
編號 種類 財產所在或名稱   權利範圍  01 土地 臺南市○○區○○段000地號 10000分之27  02 房屋 臺南市○○區○○段000○號（門牌號碼：臺南市○○區○○○路000巷0號6樓之1） 全部 
以上正本係照原本作成。
如不服本判決，應於判決送達後20日內，向本院提出上訴狀並表
明上訴理由，如於本判決宣示後送達前提起上訴者，應於判決送
達後20日內補提上訴理由書（須附繕本）。
如委任律師提起上訴者，應一併繳納上訴審裁判費。
中　　華　　民　　國　　110 　年　　1 　　月　　12　　日
                                書記官  吳佩芬